【裁判字號】    97,台上,79
【裁判日期】    970110
【裁判案由】    誣告
【裁判全文】
最高法院刑事判決                九十七年度台上字第七九號
上訴人  台灣高等法院台南分院檢察署檢察官
被  告  甲○○
                巷20號
上列上訴人因被告誣告案件，不服台灣高等法院台南分院中華民
國九十四年四月二十一日第二審判決（九十四年度上訴字第一三
八號，聲請簡易判決處刑案號：台灣台南地方法院檢察署九十三
年度偵字第七八八六號，經第一審改依通常程序審理），提起上
訴，本院判決如下：
    主  文
原判決撤銷，發回台灣高等法院台南分院。
    理  由
本件原判決以公訴意旨略以：被告甲○○因台南縣政府撥付「學
西社區發展協會」回饋金使用一事，向台灣台南地方法院檢察署
，對黃統緒等十一人，提出侵占等罪告訴（即台灣台南地方法院
檢察署九十二年度偵字第八七○九號），因而與黃統緒之子乙○
○發生爭執。被告遂心生不滿，明知乙○○並未於民國九十二年
九月七日上午九時許，在台南市○○路與城西街口，對其為恐嚇
之事實，竟意圖使乙○○受刑事處分，於九十二年九月七日上午
十時許，至台南市警察局第三分局土城派出所，向值班警員誣指
乙○○於上述時地，對其恐嚇稱：「再照（指拍攝照片，下同）
，就要給你死」等語，而對乙○○提出恐嚇危害安全之刑事告訴
（即台灣台南地方法院檢察署九十三年度偵字第二六八號）。嗣
該恐嚇危害安全案件，經台灣台南地方法院檢察署檢察官偵查終
結後，認為並無證據足以證明乙○○有恐嚇危害安全之行為，而
為不起訴處分，被告不服聲請再議，亦經台灣高等法院台南分院
檢察署駁回再議之聲請確定。因認被告涉有刑法第一百六十九條
第一項之誣告罪嫌云云。但經審理結果，認為被告指稱乙○○對
其恐嚇稱：「再照，就要給你死」等語「並非無中生有」或「杜
撰之詞」，被告並未虛構事實誣告，因而維持第一審諭知被告無
罪之判決，駁回檢察官在第二審之上訴，固非無見。
惟查：(一)、證據雖已調查而其內容尚未明瞭者，即與未經調查無
異，如遽行判決，仍屬應於審判期日調查之證據而未予調查。原
判決以：公訴意旨認被告涉有誣告罪嫌，係以乙○○並未於九十
二年九月七日上午九時許，在台南市○○路與城西街口，對被告
恐嚇稱：「再照，就要給你死」等語，但被告卻於同日上午十時
許，至台南市警察局第三分局土城派出所，對乙○○提出恐嚇危
害安全之告訴，嗣該案移送台灣台南地方法院檢察署後，經偵查
結果，因查無證據足資證明乙○○有恐嚇危害安全之行為，業經
該署檢察官為不起訴處分，並於聲請再議後，駁回再議之聲請確
定等情，業據被告於本件（即誣告案）偵查中自白在卷，當時在
場之證人黃文治、黃金明，及被告請求傳訊之證人葉炳連、郭生
枝、蔡錦治、陳讚同亦一致證述，沒有聽到乙○○對被告為前揭
恐嚇之言詞，以為論據。惟被告於起訴後（檢察官聲請以簡易判
決處刑，經第一審改依通常程序審理），已否認有誣告犯行，並
辯稱「伊在九十三年六月二十九日偵訊時，因遭訊問的檢察事務
官大聲斥喝，伊嚇得頭昏，才照檢察事務官的意思認錯，但告訴
人乙○○確有對伊說恐嚇的話，伊沒有誣告乙○○」等語。然經
勘驗偵訊錄音帶結果，「被告於九十三年六月二十九日在檢察官
事務官偵訊時，確有承認行為不對，請給予自新機會情事，當時
檢察事務官訊問口氣平和，並無任何脅迫被告認罪言語，有原審
（指第一審）勘驗上開偵訊錄音帶譯文在卷可稽」，故被告所辯
「九十三年六月二十九日偵訊時，因遭訊問的檢察事務官大聲斥
喝，伊嚇得頭昏，才照檢察事務官的意思認錯」等語，係不實之
辯解，無可採信。但偵訊筆錄所載被告陳述，與錄音內容有部分
不符，其不符部分，依刑事訴訟法第一百條之一第二項規定，不
得作為證據。因認本件偵訊筆錄，經勘驗結果與錄音內容不符部
分，並無證據能力，亦即被告並未自白犯罪等情（見原判決第二
頁第二十行至第四頁第十六行）。惟依卷內資料，第一審之勘驗
筆錄已記載：「檢察事務官口述：『城西街口……，你是否聽到
被告（指乙○○）對你說，……』並問被告『沒有啦！你沒有聽
到吧？』。被告答稱：『對啦，沒聽到啦』」、「檢察事務官口
述：『所以我才會誣告他恐嚇，我知道我的行為是不對的，希望
庭上給我一個自新的機會』。被告答稱：『對啦』」（見第一審
卷第二宗第二十四頁、第二十八頁，原判決第三頁第二十六行至
第二十八行、第四頁第七行至第九行）。以上內容如果無訛，則
所謂在城西街口……「對啦，沒聽到啦」，及檢察事務官口述：
「所以我才會誣告他恐嚇，我知道我的行為是不對的，希望庭上
給我一個自新的機會」時，答稱：「對啦」等語，其真意何在？
另原判決所載被告「確有承認行為不對，請給予自新機會」云云
，究係何所指？均攸關被告是否涉及誣告，基於公平正義之維護
，自有究明之必要。乃原審未予釐清，並說明其取捨之依據，即
遽行判決，自嫌速斷。(二)、實施刑事訴訟程序之公務員，就該管
案件，應於被告有利及不利之情形，一律注意，刑事訴訟法第二
條第一項定有明文。本件被告先前對乙○○所提出之恐嚇危害安
全告訴，經偵查結果，因查無證據足資證明乙○○有恐嚇危害安
全之行為，業經檢察官為不起訴處分，並於聲請再議後，駁回再
議之聲請確定，有台灣台南地方法院檢察署九十三年度偵字第二
六八號不起訴處分書、台灣高等法院台南分院檢察署九十三年度
上議字第四一○號處分書在卷可稽。原判決雖以：(1)「被告甲○
○以相機拍攝乙○○時，乙○○確有以右手食指，指著拍照甲○
○，有照片在卷可佐。……故被告甲○○於當日向警局報案稱，
乙○○對伊有恐嚇行為，並非無中生有」。(2)當時在場之證人黃
文治、黃金明，及被告請求傳訊之證人葉炳連、郭生枝、蔡錦治
、陳讚同雖一致證述，沒有聽到乙○○對被告為恐嚇之言詞，然
「黃文治、黃金明二人，乃當天陪同乙○○一起到案發現場指責
並攔住被告者，渠等既與乙○○係一同行動者，……渠等二人所
為證詞，自然會偏袒乙○○而不利於被告，故渠等二人證詞，均
無可採」；另「證人陳讚同、葉炳連、郭生枝及蔡錦治所述，除
證人蔡錦治供稱，沒看見爭吵過程外，其餘三位證人在被告甲○
○與乙○○爭執時，均有在場。然三位證人均證稱，乙○○與甲
○○有在大聲爭執，但渠等三人竟然一致供稱，沒有聽到他們在
說什麼，渠等三人既在場聽聞乙○○與甲○○爭執過程，三人豈
會均不知爭吵內容為何？足見三位證人，均係怕惹事生非，而為
此充耳不聞證詞。……則證人陳讚同渠等三人，所為證詞是否可
信，不難想見。因此本院（指原審）認上開三位證人所為，『沒
有聽到乙○○說，再照就要給你死的話』證詞，亦非真實」，因
認「被告甲○○稱，乙○○有出言恐嚇，並不違經驗法則，……
是被告甲○○所訴，顯非杜撰之詞」云云（見原判決第四頁第二
十五行至第五頁第二行、第五頁第五行至第六頁第二十一行）。
然而，(1)卷附之照片，係被告持照相機對準乙○○拍攝時，乙○
○抬高右手遮蔽臉部，因而順勢比出食指，依照片顯示，乙○○
緊閉雙唇，並無出言恐嚇之舉動（見第一審卷第一宗第三十七頁
照片）。(2)證人黃文治、黃金明係當時在場者，另陳讚同、葉炳
連、郭生枝、蔡錦治則係被告聲請傳訊之證人，渠等所為「沒有
聽到乙○○對被告恐嚇『再照，就要給你死』」之證述，原審縱
不予採信，但乙○○是否有對被告恐嚇稱：「再照，就要給你死
」？仍應依證據認定之。原判決雖記載「刑法第一百六十九條第
一項誣告罪，以意圖他人受刑事或懲戒處分，而為虛偽之告訴、
告發、報告者為要件。所謂虛偽係指明知無此事實，而故意捏造
而言。若告訴人誤認有此事實，或以為有此嫌疑，自不得指為虛
偽，即難律以該罪」（見原判決第二頁第十二行至第十五行）。
但被告是否因「誤認有此事實，或以為有此嫌疑」，而誤為告訴
？原審並未就此方面為審酌，復未說明乙○○確有對被告恐嚇稱
：「再照，就要給你死」，所憑之積極證據。其僅因證人黃文治
、黃金明係陪同乙○○到場者，證人陳讚同、葉炳連、郭生枝、
蔡錦治怕惹事生非，即推論「被告甲○○稱，乙○○有出言恐嚇
，並不違經驗法則，……是被告甲○○所訴，顯非杜撰之詞」云
云，亦嫌率斷，且有理由不備之違誤。檢察官上訴意旨執以指摘
原判決不當，為有理由，應認有撤銷發回更審之原因。
據上論結，應依刑事訴訟法第三百九十七條、第四百零一條，判
決如主文。
中    華    民    國  九十七  年    一    月    十    日
                      最高法院刑事第九庭
                          審判長法官  謝  俊  雄
                                法官  陳  世  雄
                                法官  魏  新  和
                                法官  吳  信  銘
                                法官  徐  文  亮
      本件正本證明與原本無異
                                      書  記  官
中    華    民    國  九十七  年    一    月   十四   日
                                                    Ｍ


司法院資訊處製作；財團法人民間司法改革基金會備份。
